【裁判字號】    88,訴,1764
【裁判日期】    890320
【裁判案由】    偽造文書等
【裁判全文】
臺灣臺北地方法院刑事判決                        八十八年度訴字第一七六四號
    公  訴  人  臺灣臺北地方法院檢察署檢察官
    被      告  丙○○
    選任辯護人  盧春
右列被告因偽造文書等案件，經檢察官提起公訴（八十八年度偵續三字第一六七號）
，本院判決如左：
    主      文
丙○○無罪。
    理      由
一、公訴意旨略以：被告丙○○為萬象股份有限公司（下稱萬象公司）之實際負責人
    ，因萬象公司為日本東和藥品株式會社出品之「癒心寧膠囊」（Ｔowarat  Ｃap
    ）藥品在台代理商，被告丙○○乃於民國七十二年六月十日與甲○○簽立經銷契
    約書，由其負責該藥品在台澎金馬地區之獨家總經銷，期間至七十八年四月三十
    日止（惟期滿經雙方無異議同意續約）；依約藥品之價格依進口報單所載之單價
    計算，但甲○○應另支付完稅價格後價格百分之十為佣金，嗣萬象公司更名為萬
    凱公司，惟雙方仍繼續履行雙方經銷契約。詎被告丙○○為免甲○○知悉上開藥
    品之真正進口價格，且為圖得較高之利潤，竟基於意圖為自己不法所有及偽造私
    文書之概括犯意，自民國七十七年十二月起至八十二年五月二十七日期間，向甲
    ○○佯稱：為減免關稅負擔，進口報單所申報之藥品價格，較實際自日本買入之
    價格低云云，並連續提出其事先偽造，上載價格均高於實際申報價格之進口報單
    ，以及其據以作成之計算書等，要求甲○○另以較高之實際價格支付貨款及計算
    佣金，致甲○○陷於錯誤，依被告丙○○提出之計算書，交付較高款及佣金（明
    細詳附表），足以生損害於甲○○、進口報單之制作名義人三合報關股份有限公
    司。因認被告丙○○涉犯刑法第二百十六條、第二百十條行使偽造私文書罪嫌及
    同法第三百三十九條第一項詐欺取財罪嫌。
二、按犯罪事實應依證據認定，無證據不得推定其犯罪事實；不能證明被告犯罪者，
    應諭知無罪之判決，刑事訴訟法第一百五十四條、第三百零一條第一項分別定有
    明文；又認定不利於被告之事實須依積極證據，苟積極證據不足為不利於被告事
    實之認定時，即應為有利於被告之認定（最高法院三十年台上字第八一六號判例
    參照）；且認定犯罪事實所憑之證據，雖不以直接證據為限，間接證據亦包括在
    內，然而無論直接證據或間接證據，其為訴訟上之證明，須於通常一般之人均不
    致有所懷疑，而得確信其為真實之程度者，始得據為有罪之認定，倘其證明尚未
    達到此一程度，而有合理之懷疑存在而無從使事實審法院得有罪之確信時，即應
    由法院為諭知被告無罪之判決（最高法院七十六年台上字第四九八六號判例參照
    ）。再告訴人之告訴，係以使被告受刑事訴追為目的，是其陳述是否與事實相符
    ，仍應調查其他證據以資審認（最高法院五十二年度台上字第一三００號判例參
    照）；被害人所述被害情形如無瑕疵可指，而就其他方面調查又與事實相符，則
    其供述始得為判決之基礎（最高法院三十二年度上字第六五七號判例參照）。
三、公訴人認被告丙○○涉有行使偽造私文書及詐欺取財罪嫌，無非以：告訴人之指
    訴，且有卷附之真正進口報單八紙及本案被告偽造之進口報單影本十一紙在卷可
    稽，衡諸真正之進口報單與本案被告偽造者，其記載內容明顯不同（參八十一年
    九月二十一日報單），顯係偽造無訛，被告既自承為隱匿真正報單之價格乃偽造
    本案之進口報單，則經驗上豈有自八十一年起，始行偽造之理？而系爭藥品係於
    西元一九六八年由德國拜耳公司研發之舊藥品，亦經告訴人提出證明在卷，且參
    諸雙方在原契約中並未約定告訴人需支付專利開發或研究成本之費用，是經驗上
    應無另行要求支付該等費用之理，況被告長期偽造不實之進口報單，使告訴人誤
    信進口之價格達一０，八八六元或一０，二００日幣，則其有詐欺之意圖已至明
    等情，資為論據。訊據被告丙○○堅決否認有上開行使偽造進口報單私文書及詐
    欺取財之犯行，辯稱：伊報價時提出之進口報單十一紙並非偽造，公訴人誤憑本
    院八十三年度訴字第七七七號案卷中所附之不同交易行為進口報單八紙，認被告
    事先偽造該與本案交易完全無關之進口報單，顯有誤會；且萬象公司與萬凱公司
    為不同之法人主體，告訴人與萬象公司間之約定不能拘束萬凱公司；本案交易價
    格均係告訴人向被告詢價後，由伊依進口報單價格加計專利開發及臨床研究成本
    及其他支出費用後，向告訴人報價，經雙方議定交易價格後，由伊交付計算表予
    告訴人完成各次交易，全部交易價格均經雙方同意而決定，無詐欺可言等語。
四、經查：
    (1)公訴人憑以認定被告偽造文書之進口報單八紙，係印自本院八十三年度訴字第
      七七七號（偵查案號為台灣台北地方法院檢察署八十二年度偵字第三○一二二
      號）偽造文書案卷中調查局移送卷證之真正進口報單。查該案件係被告丙○○
      於八十年及八十一年間，因案外人多隸實業有限公司參加北市連標得標後，向
      被告要求提供進口報單等相關文書，被告始應廠商要求在影印之進口報單中變
      更進口價格，涉嫌行使變造私文書，而經本院判處罪刑確定，此有本院八十三
      年度訴字第七七七號刑事判決影本、該案件真正及經變造之報單影本附卷可稽
      ，並經本院調取該案卷核閱無訛；經核該案卷附之真正進口報單八紙所示之交
      易時間、標的、數量均與本案之十一筆交易無涉，公訴人誤以該與本案全然無
      關他案進口報單，認定被告有偽造本案進口報單行使交付告訴人之犯行，顯有
      違誤。至公訴人所指被告於偵查中自承其於八十一、二年間曾提高價格偽造進
      口報單一節，實係公訴人於八十八年十月三十日偵訊中，提示印自與本案無關
      之前案八十二年度偵字第三○一二二號偵查卷內進口報單進行訊問時，被告就
      前案變造及真正進口報單所為之陳述，該訊問內容並非針對本件告訴人所提出
      之十一紙進口報單為調查，而與告訴人所指本件十一筆交易無關（八十八年度
      偵續三字第一六七號偵查卷第九十四頁背面以下參照）；公訴人誤以其訊問及
      被告回答之內容係就本案犯罪事實為自白，亦屬誤會。況告訴人甲○○於偵查
      中已言明：本件被告並未變造進口報單，純係以自行製作之計算表向其請款，
      ... 被告係交付未變造之進口報單等情，此有告訴人於偵查中所具之再議聲請
      狀及偵查筆錄在卷可按（八十六年度偵續一字第四七○號偵查卷第五頁、第五
      十五頁參照），更足見被告與告訴人進行附表所示之十一筆藥品交易時，並未
      行使偽變造之進口報單。公訴人誤以前案與本件無關之進口報單，憑空推認被
      告有公訴意旨之偽造進口報單後持以行使之犯行，不惟與告訴人指述內容不符
      ，亦乏任何客觀證據。
    (2)至告訴人所指「被告另行製作進口計算表，虛構較高價金，向告訴人詐稱該較
      高之金額為實際單價，並謊稱報單上之價格係為節稅之目的而故載低價，並非
      真正，使告訴人依被告謊稱之高價支付價款及百分之十之佣金，涉嫌詐欺」一
      節；業據被告否認有行使詐術謊報高價之事。查告訴人與被告就附表所示交易
      ，係約定依進口報單所載價格計算總價，而非以萬象公司「實際向日本購買藥
      品之成交價格」計算價格，此有告訴人提出之經銷契約書影本附卷可稽（八十
      六年度偵字第一六○九號卷宗第五頁背面參照）；則果雙方依告訴人所提之上
      開契約書為據進行交易，當被告要求告訴人以高於約定之進口報單所載單價計
      算總價時，告訴人本有權拒絕；若謂告訴人係為求節省關稅而受騙同意，則其
      至少應要求萬象公司提出真正進口價格之憑證以為計算依據，否則告訴人如任
      令被告定價，一概予以接受，則就上開交易而言，已屬一新的要約、承諾；自
      無從再以該價格與原合約之約定不符，而指為詐欺。參以：告訴人於本院審理
      期日自承：當時雙方同意以計算書上之價格進行交易等語甚詳（本院八十九年
      三月二日審判筆錄參照），查該計算書上亦均明確記載進口報單上之藥品單價
      ，同時另以較高之價格併列，此有告訴人確認無誤之價格計算書影本在卷可憑
      （附於八十六年度偵續字第二五四號偵查卷第九十頁以下），足認附表所示之
      十一筆交易，均係被告與告訴人雙方依上開計算書議定價格後而完成交易；二
      造在商言商，就交易價格既有異於合約書約定之合意，難謂有何受詐欺之事。
      公訴人單以：原契約中未約定告訴人須支付專利開發或研究成本之費用，遽認
      被告有詐欺犯行，顯係忽略雙方已就交易成本以前開計算書詳為計算，就交易
      價格完成一新合意之事實，而有誤會。至告訴人指訴稱：被告於製作計算書報
      價時，謊稱計算書之價格始為真正價格，惡意虛報售價，行使詐術一事，業據
      告訴人自承無法證明（本院八十九年三月二日審判筆錄參照）；且告訴人事後
      聲請本院訊問之證人即助理會計乙○○亦到庭結證稱：本件購買癒心寧膠囊之
      定價係由甲○○與丙○○直接溝通，詳細項目伊不清楚，定價如何算伊不知情
      等語甚詳。（本院八十九年五月十一日審判筆錄參照）從而告訴人所指：被告
      以節稅為藉口，虛報高價詐取附表所示較高之價金及佣金云云，除其一己之指
      述外，別無其他積極證據可資佐證，自無從以告訴人欲使被告受刑事訴追為目
      的所為之陳述，作為認定被告詐欺犯行之唯一證據。
五、綜上所述，公訴人所指被告行使偽造進口報單之事實，與告訴人之指訴及現存卷
    證內容不符，顯乏依據；而告訴人指述：被告謊稱為節省關稅，始於進口報單上
    申報較低價格，並藉此謊報高價，收取高額價金及佣金云云，除告訴人一己之陳
    述外，別無其他證據足資證明該指訴內容與事實相符，自難單以雙方事後依契約
    自由原則，另以計算書議定之交易價格與告訴人提出契約約定內容不同，即謂其
    有何受詐欺之情事。此外，復查無其他積極證據足資證明被告確有公訴人所指之
    行使偽造私文書及詐欺取財犯行，不能證明其犯罪，自應依法為被告無罪之諭知
    。
據上論斷，應依刑事訴訟法第三百零一條第一項，判決如主文。
本案經檢察官陳錫柱到庭執行職務
中      華      民    國    八十九    年      五      月    二十六    日
                                臺灣臺北地方法院刑事第八庭
                                    法  官  朱  瑞  娟
右正本證明與原本無異
如不服本判決，應於判決送達後十日內，向本院提出上訴狀。
                                    書記官  葉  金  發
中      華      民      國    八十九    年      五      月    二十九    日


司法院資訊處製作；財團法人民間司法改革基金會備份。
